【裁判字號】    99,台上,6979
【裁判日期】    991110
【裁判案由】    違反貪污治罪條例等罪
【裁判全文】
最高法院刑事判決            九十九年度台上字第六九七九號
上   訴   人  甲○○
選 任辯護 人  丁中原律師
              薛松雨律師
上   訴   人  乙○○
選 任辯護 人  羅豐胤律師
              洪堯欽律師
              杜英達律師 
上   訴   人  丙○○
              丁○○
上列二人共同
選 任辯護 人  薛松雨律師
上列上訴人等因違反貪污治罪條例等罪案件，不服台灣高等法院
中華民國九十八年七月二十二日第二審更審判決（九十八年度矚
上更(一)字第一號，起訴案號：台灣台北地方法院檢察署九十五年
度偵字第一五三一四號），提起上訴，本院判決如下：
    主  文
原判決撤銷，發回台灣高等法院。
    理  由
本件原判決撤銷第一審關於上訴人甲○○、乙○○、丁○○及丙
○○所為科刑之判決，比較行為時及裁判時法律，適用最有利於
上訴人等四人之規定，改判仍論處甲○○依據法令從事公務之人
員，對於違背職務之行為收受賄賂罪刑，及論處其公務員利用職
務上之機會，詐取財物罪刑，並定其應執行之刑，論處乙○○不
具依據法令從事公務之人員身分，連續對於依據法令從事公務之
人員，關於違背職務之行為，交付賄賂罪刑，均論處丁○○、丙
○○依據法令從事公務之人員，共同對於主管之事務，明知違背
法令，直接圖私人不法利益，因而獲得利益罪刑。固非無見。
惟查：（一）、刑事訴訟法第一百五十九條之五乃傳聞法則之例
外規定，故僅適用於供述證據。原判決理由甲－(四)，關於證據能
力之說明，謂刑事訴訟法第一百五十九條之五係同法第一百五十
九條第一項所容許得作為證據之例外規定者，本件檢察官與上訴
人等四人及其等辯護人於言詞辯論終結前，就法院所調查之「下
列證據」，均未主張有刑事訴訟法第一百五十九條第一項不得為
證據之情形，是下列本案經調查之證據，均有證據能力云云；然
原判決於該說明之後所論列之諸多證據中，除部分為供述證據外
，亦不乏非供述證據者，此等非供述證據，自無適用上開傳聞特
別規定之餘地，原判決一律引用該規定認有證據能力，已有未合
。又審判外之陳述依該傳聞例外規定認有證據能力者，須以法院
審酌該審判外陳述作成時之情況，認確適當者為前提；然原判決
並無隻字片語說明其所指各該審判外之陳述，依其製作當時之過
程、內容、功能等情況綜合觀察，如何具備合法可信之保障，而
適宜認為有證據能力，徒以上訴人等四人及其等辯護人迄審判程
序終結時止，始終未曾爭執該審判外陳述之證據能力為由，即認
各該審判外陳述得採為認定事實之證據，亦難認為適法。（二）
、證據取捨與其價值之判斷，固屬於事實審法院之職權，但此項
自由判斷職權之行使，仍應受經驗法則與論理法則之支配；證據
本身如對於待證事實不足為供證明之資料，而事實審仍採為判決
基礎，則其自由判斷之職權行使，自與採證法則有違。原判決事
實認定乙○○因其經營之儷山林開發股份有限公司（下稱儷山林
公司）與台北市政府簽約投資之陽明山國家公園北投線空中纜車
計畫案（下稱北投纜車案），由於山上站素地開發量體過大，且
開發規模與原預先評估環境影響內容已有不同，致未能取得建築
執照，乃向時任內政部政務次長之甲○○求助，於晶華酒店闢室
密談，向甲○○表示當年年底選舉可繼續予以金錢贊助，且甲○
○消費時得以其公司名稱開立發票，持以向其報帳、核銷，甲○
○明知北投纜車案因上開原委而無法核發建築執照，竟仍向乙○
○表示就該案將儘速核發建築執照，二人即對甲○○關於違背職
務之行為期約賄賂。嗣乙○○即囑其秘書裴慧娟將儷山林公司與
其關係企業力拓營造股份有限公司、力麒建設股份有限公司之統
一編號傳真予甲○○，其上並註明要蓋發票章等語，擬供甲○○
核銷花費之用等情。然甲○○、乙○○始終否認曾為甲○○得利
用該等公司名義報帳核銷其個人消費帳款之約定，乙○○並辯稱
該等統一編號係供甲○○於收受政治獻金後，開立統一發票予各
該公司等語，另證人裴慧娟則證稱其為上開傳真悉依乙○○之指
示所為，實際情形其並不清楚（見第一五三一四號偵查卷十第一
五九頁），原判決理由雖僅援引自甲○○辦公室內扣得之該等公
司統一編號資料為據，但依吾人日常之生活經驗，該統一編號之
用途不一而足，原判決對該資料究如何證明乙○○與甲○○間確
有上開核銷個人消費帳款之約定，未置一詞，遽為不利於彼等二
人之判斷，殊嫌理由不備。（三）、未經合法調查之證據，不得
作為認定事實之依據，而卷宗內之文書、證物等，得為證據者，
應提示被告並告以要旨或令其辨認，予以辯解之機會，刑事訴訟
法第一百五十五、一百六十四、一百六十五條分別定有明文。原
判決認定甲○○收受乙○○所交付之新台幣（下同）一百二十萬
元賄款後，其中八萬元囑其秘書李南勳存入蘇士閔台灣銀行城中
分行帳戶之事實，且併引卷附蘇士閔該帳戶之交易明細表為乙○
○交付賄賂予甲○○收受之證據，自應於審判期日提示、告以要
旨或令彼等辨認，予彼等辯論之機會，方為合法。然依原審審判
筆錄之記載，上開帳戶交易明細表，並未顯出於審判庭，予甲○
○、乙○○辯論之機會，足徵原審未踐行該調查程序，核與直接
審理之法則相違背，難謂無應於審判期日調查之證據未予調查之
違法。（四）、原判決於事實欄內先認定丙○○、丁○○與蔡佰
祿均明知儷山林公司未依內政部營建署陽明山國家公園管理處（
下稱陽管處）函示審查意見，修正其原擬之北投纜車案規劃，提
出減量設計及環境差異性之相關說明，不應核發建築執照，卻由
丙○○以該公司已同意修正等理由，再次重擬簽文，經丁○○覆
核後，由蔡佰祿於民國九十五年六月二日同意核發北投纜車案山
上與陽明公園等站之建築執照，當日下午，丙○○因行將於同年
月五日至九日受訓，乃將該建築執照正本交予蔡佰祿保管，嗣同
年月七日儷山林公司派員請領執照，丁○○以電話徵詢丙○○意
見，經丙○○同意廠商先領執照，事後再行修圖、清圖，丁○○
隨即將建築執照發給儷山林公司等情。似意指本件先核發建築執
照，嗣再由儷山林公司更換該執照所附建築圖說，亦在丁○○與
丙○○共同犯意聯絡範圍內；乃嗣卻又謂丙○○另於受訓後，將
尚未修改之建築圖說逐一蓋上發照章存檔後，利用職務上機會，
將該等其職務上掌管之建築圖說文書，陸續抽出交給儷山林公司
所委託之劉嘉彬、徐月品等人隱匿，劉嘉彬、徐月品並另行製作
不同於原先抽換圖說內容之圖說攜回陽管處，交予丙○○另蓋發
照章後附於建築執照卷宗內等語，且理由內，僅對丙○○論以與
劉嘉彬、徐月品共同犯刑法第一百三十四條、第一百三十八條之
公務員假借職務上之機會，故意隱匿職務上掌管之文書罪，就此
部分，並未對丁○○課予共同正犯罪責。致其事實之認定本身及
與理由之論述，前後不相一致，而有判決理由矛盾之違法。（五
）、貪污治罪條例第十條規定犯同條例第四條至第六條之罪者，
其所得財物，應予追繳，並依其情節，分別沒收或發還被害人，
此所謂依其情節，分別沒收或發還被害人，係指各該犯罪所得財
物，究應予以沒收或發還被害人，應視其犯罪情節有無被害人而
定。有被害人者，自應發還被害人，不得沒收；必無被害人時，
始應沒收。公務員犯利用職務上機會詐取財物罪，其給付財物之
相對人即為受詐騙者，自屬被害人，此與賄賂罪所侵害之法益為
國家之官箴及公務員執行公務之廉潔純正，行賄者屬對向犯而非
被害人之情形不同，是公務員利用職務上機會詐得之財物自應發
還被害人。乃原判決關於甲○○利用職務上機會詐取財物部分，
竟未諭知發還被害人而仍為沒收之諭知，自有適用法則不當之違
法。（六）、犯貪污治罪條例第四條至第六條之罪，情節輕微，
而其所得或所圖得財物或不正利益在新台幣五萬元以下者，減輕
其刑，同條例第十二條第一項定有明文。原判決認定甲○○擔任
內政部政務次長任內，於九十五年六月間，利用職務上機會，向
復興航空股份有限公司（下稱復興公司）詐取該公司台北至高雄
機票二十張、台北至台南機票十張。然此三十張機票於甲○○行
為當時之價值若干？攸關甲○○此部分犯行有無上開減輕其刑規
定之適用，且非不易調查或不能調查，為求事實之真確，自應為
必要之調查。乃原審未遑為該調查，亦未於判決內為任何說明，
其證據調查職責猶嫌未盡。以上，或為上訴意旨所指摘，或係本
院得依職權調查之事項。原判決上述之違背法令影響於事實之確
定，本院無可據以為裁判，應認原判決仍有發回更審之原因。
據上論結，應依刑事訴訟法第三百九十七條、第四百零一條，判
決如主文。  
中    華    民    國   九十九   年   十一   月   十   日
                      最高法院刑事第四庭
                          審判長法官  張  淳  淙  
                                法官  劉  介  民  
                                法官  蔡  彩  貞  
                                法官  孫  增  同  
                                法官  李  嘉  興  
本件正本證明與原本無異
                                      書  記  官  
中    華    民    國  九十九  年   十一   月   十五   日
                                                     Ｍ

司法院資訊處製作；財團法人民間司法改革基金會備份。
